【裁判字號】    92,再易,93
【裁判日期】    920903
【裁判案由】    拆屋還地
【裁判全文】
台灣高等法院民事判決  九十二年度再易字第九三號
      再 審原 告  丙○○
                  甲○○
      訴訟代理人  王桂樹律師
      再 審被 告  乙○○
      訴訟代理人  利金元
右當事人間拆屋還地事件，再審原告對於中華民國九十二年六月三日本院九十一年度
上易字第三九一號確定判決提起再審，本院判決如左：
    主    文
再審之訴駁回。
再審訴訟費用由再審原告負擔。
    事    實
甲、再審原告方面：
壹、聲明：
一、本院九十一年度上易字第三九一號判決再審原告敗訴確定部分廢棄。
二、右廢棄部分請求判決再審被告應將坐落桃園縣平鎮市○○段廣興小段第六三九之
    六地號、第六三九之七地號土地上如桃園地方法院九十年訴字第一九八五號判決
    附圖所示紅色部分（面積共計八十平方公尺）之地上物拆除，並將土地回復原狀
    返還被再審原告及及其他共有人全體。
貳、陳述：
一、查坐落桃園縣平鎮市○○段廣興小段第六三九之六號、第六三九之七號為兩造及
    其他共有人所共有，再審原告丙○○應有部分各為一萬零七百五十二分之二十四
    ，再審原告甲○○應有部分各為二百二十四分之一。
二、共有人間迄未就系爭土地為分管之協議，共有人自不得擅自占用，再審被告竟在
    系爭土地如桃園地方法院九十年訴字第一九八五號判決書附圖所示紅色部分興建
    房屋，顯係無權占有系爭土地無疑，是再審原告訴請再審被告拆除地上物，將土
    地返還再審原告及其他全體共有人。第一審法院為再審原告勝訴判決，二審法院
    卻廢棄上開部分，而為不利再審原告之判決確定。
三、原確定判決無非以「原告為本件之請求，顯以損害他人為主要目的，有權利濫用
    之情形不應允許」云云，為再審原告敗訴判決，然查：
  (一)系爭六三九之六地號土地面積二一四平方公尺、六三九之七地號土地面積三五一
    平方公尺，合計五六五平方公尺，再審被告之應有部份為一０七五二分之三０二
    四，面積合計為一五八‧九０平方公尺，換言之，系爭土地共有人除再審被告外
    ，其他共有人面積共四０六‧一平方公尺，再審原告在前審訴請再審被告拆除地
    上房屋交還系爭土地予共有人全體，並非請求交還再審原告二人，而再審被告以
    外之共有人應有部分面積，大於再審原告應有部分之面積二倍有餘，依比例原則
    言之，再審原告之請求有何不當？何能謂再審原告提起本件訴訟有違民法第一百
    四十八條第一項之規定？
  (二)原確定判決既認定系爭土地共有人未經協議分管。而再審被告又不請求分割共有
    物，竟企圖「先占先贏」占有系爭土地如前揭判決附圖所示紅色部分即面臨道路
    價值高之部分，不顧其餘共有人之利益，豈合乎法、理、情，揆諸最高法院七十
    四年度第二次民事庭決議，再審被告顯係無權占有系爭土地甚明，共有人如有權
    利濫用者應係再審被告，原確定判決竟反謂再審原告係以損害再審被告為主要目
    的為權利濫用云云，依民法第一百四十八條第一項規定判決再審原告敗訴，而不
    適用民法第七百六十七條及最高法院民事庭決議，顯有民事訴訟法第四百九十六
    條第一項第一款之適用法規顯有錯誤之違法，為此提起再審之訴。
參、證據：提出土地登記簿謄本二件、判決書二份為證。
乙、再審被告方面：
壹、聲明：再審之訴應予駁回。
貳、陳述：
一、再審原告雖以面積之比較主張再審原告之請求並無不當，惟其僅以計算式列出各
    面積之比例，並無提及原確定判決有何適用法規不當或消極的不適用法規，再審
    原告既未就原判決有何再審法定事由加以具體指摘，即難據以開啟再審之訴。
二、再審原告又謂依「情」、「理」、「法」其訴請拆屋還地係有理由，及再審被告
    如何「先占先贏」，並引用最高法院決議認原確定判決認定不當云云。然查，就
    事實之認定及採證本即為事實審法院職權之行使，與適用法規是否錯誤無關，本
    件就再審原告權利濫用事實之認定係原判決本於職權調查後而為之，本即屬其職
    權之範圍，再審原告所敘無非對原確定判決事實認定如何失當而為爭執，根本非
    再審法定事由所應審究之範圍。退步言之，此權利濫用之事實係原確定判決法院
    一再諭示再審原告具體列出土地收回之規劃使用方向及目的，再審原告均無法提
    出說明後，方認定此事實，則原確定判決適用法規有何不當？
三、末查，再審訴狀應表明再審理由為再審訴訟之合法要件，所謂表明再審理由，必
    須具體指摘該確定判決有民事訴訟法第四百九十六條何款或同法第四百九十七條
    原因，若僅泛言該判決有諸多違背法令等均不得認有合法之表明。本件再審原告
    均係執其於原訴訟之攻擊防禦謂其如何具有訴請拆屋還地之理由，並未依法具體
    表明原判決符合如何之再審法定事由，僅泛指原確定判決適用法規錯誤云云，復
    未具體敘明如何適用錯誤，如何對判決結果有影響等情，其再審之訴自不合法，
    應予駁回。
丙、本院依職權調閱本院九十一年上易字第三九一號民事卷全卷。
    理    由
一、再審原告起訴主張：坐落桃園縣平鎮市○○段廣興小段六三九之六號、六三九之
    七號為兩造及其他共有人所共有，共有人間迄未達成分管之協議，再審被告竟在
    如台灣桃園地方法院九十年訴字第一九八五號判決附圖所示紅色部分興建房屋，
    顯係無權占有系爭土地。再系爭六三九之六、六三九之七地號土地面積合計五六
    五平方公尺，再審被告之應有部份為一０七五二分之三０二四，面積合計為一五
    八‧九０平方公尺，則其他共有人面積共四０六‧一平方公尺，大於再審被告應
    有部分之面積二倍有餘，而再審原告係訴請再審被告拆屋還地予共有人全體，並
    非請求交還再審原告二人，依比例原則言之，再審原告之請求並無不當。況本院
    九十一年度上易字第三九一號確定判決（下稱確定判決）既認定系爭土地共有人
    未經協議分管，而再審被告又不請求分割共有物，企圖「先占先贏」占有系爭土
    地如前揭判決附圖所示紅色部分即面臨道路價值高之部分，如有權利濫用者應係
    再審被告，確定判決竟反謂再審原告以損害再審被告為主要目的係權利濫用云云
    ，依民法第一百四十八條第一項規定判決再審原告敗訴，而不適用民法第七百六
    十七條及最高法院民事庭決議，顯有民事訴訟法第四百九十六條第一項第一款之
    適用法規顯有錯誤之違法，爰提起本件再審之訴，求為廢棄前訴訟程序判決再審
    原告敗訴確定之部分等語。
    再審被告則以：再審原告雖以面積之比較，主張其請求並無不當，惟並無提及確
    定判決有何適用法規不當或消極的不適用何法規，且原確定判決就再審原告權利
    濫用事實之認定，乃事實審法院職權之行使，與適用法規是否錯誤無關，再審原
    告所敘無非對原確定判決事實認定如何失當而為爭執，非再審法定事由所應審究
    之範圍，況原確定判決係因再審原告無法具體列出土地收回之規劃使用方向及目
    的，方認定此事實，並無適用法規顯有錯誤之不當。又再審原告所執者，均係其
    於前訴訟程序之攻擊防禦理由，且未依法具體表明原判決符合如何之再審法定事
    由，僅泛指原確定判決適用法規錯誤，其再審之訴自不合法等語，資為抗辯。
二、查坐落桃園縣平鎮市○○段廣興小段第六三九之六地號、第六三九之七地號土地
    為再審原告丙○○、甲○○、再審被告乙○○及其他共有人所共有，迄未分割，
    再審原告丙○○、甲○○之應有部分依序為一萬零七百五十二分之二十四、二百
    二十四分之一，再審被告乙○○之應有部分為一萬零七百五十二分之三０二四。
    而第六三九之六地號、第六三九之七地號土地上如確定判決附圖所示紅色部分，
    面積共計八十平方公尺，為再審被告乙○○建有門牌號碼桃園縣平鎮市○○路○
    段三七八號建物使用等事實，為兩造所不爭執。本院確定判決駁回再審原告拆屋
    還地之請求，已於判決理由中敘明：按權利之行使，不得違反公共利益，或以損
    害他人為主要目的，為民法第一百四十八條第一項所明定。而權利之行使，是否
    以損害他人為主要目的，應就權利人因權利行使所能取得之利益，與他人及國家
    社會因其權利行使所受之損失，比較衡量以定之。倘其權利之行使，自己所得利
    益極少而他人及國家社會所受之損失甚大者，非不得視為以損害他人為主要目的
    ，此乃權利社會化之基本內涵所必然之解釋。查系爭六三九之六地號及六三九之
    七地號土地，面積分別為二一四平方公尺、三五一平方公尺，有土地登記簿謄本
    在卷可按，而再審被告乙○○應有部分均為一０七五二分之三０二四，面積分別
    為六０．一八平方公尺、九八．七二平方公尺，合計一五八．九０平方公尺，而
    其所有如確定判決附圖紅色所示建物之面積為八十平方公尺；再審原告丙○○、
    甲○○應有部分均分別為一０七五二分之二四、二二四分之一，即再審原告丙○
    ○應有部分之面積為０．四八平方公尺（六三九之六地號）及０．七八平方公尺
    （六三九之七地號），計一．二六平方公尺；再審原告甲○○應有部分之面積為
    ０．九五平方公尺（六三九之六地號）及一．五七平方公尺（六三九之七地號）
    ，計二．五二平方公尺；再審原告丙○○、甲○○二人應有部分之面積合計為三
    ．七八平方公尺。是系爭六三九之六地號及六三九之七地號土地，除再審被告乙
    ○○所蓋面積為八十平方公尺之建物外，尚有七八．九平方公尺之空地可供使用
    ，有照片可按，惟再審原告丙○○、甲○○為取回三．七八平方公尺之土地，棄
    七八．九平方公尺之空地不用，而將再審被告乙○○於七十九年間所蓋之二層樓
    房拆除，其取回三．七八平方公尺之土地又無法供建築之用，再審原告丙○○、
    甲○○為本件之請求，顯以損害他人為主要目的，有權利濫用之情形，不應准許
    。從而，再審原告丙○○、甲○○依民法第七百六十七條及第八百二十一條之規
    定，請求再審被告乙○○應將坐落桃園縣平鎮市○○段廣興小段第六三九之六號
    、第六三九之七號土地上如確定判決附圖所示紅色部分（面積共計八十平方公尺
    ）之地上物拆除，並將土地回復原狀返還再審原告丙○○、甲○○及其他共有人
    全體，為無理由，不應准許等情。足見本院確定判決係因再審原告無法具體舉出
    系爭土地收回後之規劃使用方向及目的，方認定再審原告有權利濫用之情形，本
    即事實審法院職權之行使，與適用法規是否錯誤無關。是再審原告以本院確定判
    決有民事訴訟法第四百九十六條第一項第一款適用法規顯有錯誤之事由，提起本
    件再審之訴，自無理由，應予駁回。
三、兩造其餘之攻擊防禦方法暨聲明所用之證據，核與本件判決之結果均不生影響，
    已無再予論述之必要，併此敘明。
據上論結，本件再審之訴為無理由，依民事訴訟法第七十八條、第八十五條第一項前
段判決如主文。
中      華      民      國    九十二    年      九      月      三      日
                              民事第四庭
                                  審判長法  官  李  瓊  蔭
                                        法  官  林  金  吾
                                        法  官  楊  豐  卿
正本係照原本作成。
不得上訴。
中      華      民      國    九十二    年      九      月      四      日
                                        書記官  殷  丹  妮


司法院資訊處製作；財團法人民間司法改革基金會備份。
